【裁判字號】    94,簡上,694
【裁判日期】    950427
【裁判案由】    確認本票債權不存在等
【裁判全文】
臺灣臺北地方法院民事判決             94年度簡上字第694號
上  訴  人  丙○○
訴訟代理人  郭睦萱律師
被上訴人    乙○○
訴訟代理人  崔百慶律師
            王柏棠律師
上列上列當事人間請求確認本票債權不存在等事件，上訴人對於
中華民國九十四年十月十九日本院臺北簡易庭九十四年度北簡字
第一七五九八號第一審判決提起上訴，本院於九十四年四月十三
日言詞辯論終結，判決如下：
    主  文
上訴駁回。
第二審訴訟費用由上訴人負擔。
    事實及理由
一、上訴人起訴主張：兩造曾於民國69年間結婚，於75年9月16
    日即協議離婚，上訴人曾簽發如附表所示（但未載到期日、
    受款人）、面額共新臺幣（下同）1,000,000元之本票三紙
    向上訴人之阿姨黃蕙華貸款，款項未貸成旋即遺失，後該三
    紙本票不知如何流落至被上訴人，實則兩造間並無任何債權
    債務關係存在，兩造為本件本票之直接前後手。詎被上訴人
    竟擅自在該三紙本票上偽造到期日「94年3月16日」後提示
    本票且向本院聲請准予強制執行之裁定（94年度票字第3295
    9號），爰聲明(一)確認如附表所示之三紙本票到期日均為偽
    造。(二)確認被上訴人所執有、如附表所示之三紙本票，對上
    訴人之本票債權不存在。並於本院聲明：(一)原判決廢棄。(二)
    上廢棄部分，確認被上訴人持如附表所示之三紙本票債權不
    存在。
二、被上訴人辯稱：其執有上訴人所簽發、面額共1,000,000元
    、如附表所示之本票三紙，係兩造婚姻關係存續期間，上訴
    人因有外遇、欲儘速與被上訴人離婚以便另行結婚，遂交付
    該等本票以為雙方離異之條件，並允諾授權被上訴人得逕行
    填寫本票到期日，本件上訴人確曾簽發系爭三紙本票予被上
    訴人，上訴人就系爭三紙本票應負付款責任甚明等語。並聲
    明：上訴駁回。
三、兩造不爭執之事實：
（一）被上訴人執有上訴人所簽發、如附表所示、面額共1,000,
      000元之本票三紙，除到期日、受款人部分為被上訴人所
      填寫外，其餘部分均為上訴人親自製作。
（二）被上訴人於系爭三紙本票上填寫到期日「94年3月16日」
      後提示本票，並向本院聲請准予強制執行之裁定（94年度
      票字第32959號）。
四、按欠缺本法所規定票據上應記載事項之一者，其票據無效。
    但本法別有規定者，不在此限，票據法第11條第1項定有明
    文。又本票應記載下列事項，由發票人簽名：(一)表明其為本
    票之文字。(二)一定之金額。(三)受款人之姓名或商號。(四)無條
    件擔任支付。(五)發票地。(六)發票年、月、日。(七)付款地。(八)
    到期日。未載到期日者，視為見票即付。未載受款人者，以
    執票人為受款人。未載發票地者，以發票人之營業所、住所
    或居所所在地為發票地。未載付款地者，以發票地為付款地
    ，票據法第120條第1項至第5項有明文之規定。是本票如已
    記載表明其為本票之文字、一定之金額、無條件擔任支付及
    發票年、月、日，並由發票人簽名，即已具備本票之絕對必
    要記載事項，即屬有效之票據。經查，本件上訴人自認其曾
    簽發如附表所示面額1,000,000元之本票三紙，雖其主張其
    簽發系爭本票時未載到期日、受款人，惟揆諸前揭規定，此
    僅生系爭本票見票即付及以執票人為受款人之效力，系爭本
    票並不因之無效，是上訴人已為系爭本票有效之發票行為。
五、又按本票固為無因證券，票據債務人不得以自己與發票人或
    執票人前手間所存在之抗辯事由，對抗執票人。然發票人非
    不得以自己與執票人間所存之抗辯事由對抗執票人，此觀票
    據法第13條上段之反面解釋而自明。次按，支票乃文義證券
    及無因證券，證券上之權利義務悉依證券上所載文句而決定
    其效力，從而支票上權利，依支票文義而發生，與其基礎之
    原因關係各自獨立，支票上權利之行使不以其原因關係存在
    為前提，故其原因關係不存在或無效時，執票人仍得依支票
    文義行使其權利；支票為無因證券，僅就支票作成前之債務
    關係，無庸證明其原因而已，至該支票本身是否真實，即是
    否為發票人所作成，即應由支票債權人負證明之責，此觀民
    事訴訟法第277條規定之法理至明；票據行為，為不要因行
    為，執票人不負證明關於給付之原因之責任，如票據債務人
    主張執票人取得票據出於惡意或詐欺時，則應由該債務人負
    舉證之責，最高法院分別著有49年度台上字第334號判例、
    50 年度台上第1659號判例、64年度台上字第1540號判例可
    資參照。再按，支票乃文義證券及無因證券，故執票人就支
    票基礎之原因關係確係有效存在，並不負舉證責任；反之，
    若票據債務人以自己與執票人間所存抗辯之事由，對抗執票
    人，依票據法第13條規定意旨觀之，固非法所不許，惟應由
    票據債務人就該抗辯事由負舉證之責任（最高法院71年度台
    上字第3439號判決可資參照）。本件上訴人為系爭支票之發
    票人，被上訴人為系爭支票之執票人，上訴人對於系爭支票
    發票行為之真正，並不爭執，而係對於系爭支票之直接後手
    即被上訴人，以票據法第13條規定之原因關係為抗辯，參諸
    前揭說明，上訴人主張其簽發系爭三紙本票，向上訴人之阿
    姨黃蕙華貸款，款項未貸成旋即遺失，不知如何流落至被上
    訴人云云，則上訴人自應就此一有利於己之原因關係抗辯事
    由，負舉證責任。經查，證人即上訴人之小阿姨黃蕙華固於
    原審到庭證稱：上訴人當時說他需要1,000,000元，伊當時
    沒那麼多錢，伊當時要他開二、三張本票，讓伊拿去跟別人
    借，總共開了三張票，一張面額是500,000元，另外二張面
    額加起來500,000元，當時伊跟伊的親戚朋友借錢，一個是
    伊哥哥，一個是伊朋友甲○○，另一個是黃速美，他們都不
    肯借等語（參原審卷第36頁），證人甲○○於本院亦到庭結
    證稱：黃蕙華在七十幾年時，說她有個外甥要周轉要借200,
    000元，因為不是她本身要的，所以伊就沒有借給她，當時
    有說要開本票擔保等語（參本院卷第52頁），惟證人黃蕙華
    、甲○○之證言，僅能證明上訴人曾開立本票欲向他人借錢
    ，並無法證明被上訴人係以不正方法取得系爭票據，上訴人
    既係系爭三紙本票之發票人，復未舉證證明其原因抗辯事由
    ，自應負發票人之責任，是其主張確認被上訴人所執有如附
    表所示三紙本票，對上訴人之本票債權不存在，即無理由。
六、按依改寫後之文義行使權利之執票人，應就債務人之簽名或
    蓋章當時已有改寫或債務人已同意改寫之事實，負舉證責任
    ，如不能提舉證明，即不能令該債務人依改寫後之文義負責
    （最高法院54年度台上字第3118號判決要旨參照）。再按時
    效完成後，債務人得拒絕給付，民法第144條第1項定有明文
    。此乃我民法就消滅時效採抗辯主義，而不採請求權消滅主
    義之結果。是消滅時效完成後，不過發生債務人得拒絕給付
    之抗辯權，並非使請求權當然消滅。經查，系爭三紙本票之
    到期日「94年3月16日」係被上訴人填寫等情，為被上訴人
    所不爭執，且被上訴人抗辯係上訴人授權其記載云云，惟上
    訴人否認其授權被上訴人填寫到期日，被上訴人復無法舉證
    證明之，是依上揭說明，上訴人僅就未填載到期日之系爭本
    票文義負責，依票據法第120條第2項規定，該本票視為見票
    即付。而系爭三紙本票之發票日均係「75年8月18日」，為
    兩造所不爭執，依票據法第22條第1項之規定「票據上之權
    利，對見票即付之本票發票人，自發票日起算，三年間不行
    使，因時效而消滅」，被上訴人迨至94年5月14日始聲請本
    票裁定准予強制執行，並自陳於94年3月16日提示，業已逾
    三年之請求權時效，上訴人抗辯系爭三紙本票業因三年間未
    行使票據權利而罹於時效，固屬有據，惟揆諸前揭說明，消
    滅時效完成僅生債權人拒絕給付之效力，並無消滅債權之效
    力，是上訴人以系爭本票均已逾三年而罹於時效為由，請求
    確認被上訴人所執有、如附表所示之三紙本票，對上訴人之
    本票債權不存在，亦無理由。
七、綜上所述，本件上訴人主張均不足採。從而，上訴人據以起
    訴，請求確認被上訴人持有如附表所示之三紙本票債權不存
    在，為無理由，不應准許。原審為上訴人敗訴之判決，並無
    不合。上訴意旨指摘原判決不當，求予廢棄改判，為無理由
    ，應予駁回。
八、因本案事證已臻明確，兩造其餘主張陳述及所提之證據，均
    毋庸再予審酌，附此敘明。
九、據上論結，本件上訴為無理由，依民事訴訟法第436條之1第
    3項、第449條第1項、第78條，判決如主文。
中    華    民    國    95    年    4    月    27    日
                 民事第六庭    審判長法  官  吳光釗
                                     法  官  詹駿鴻
                                     法  官  郭美杏
以上正本係照原本作成。
本判決不得上訴。
中    華    民    國    95    年    4     月    28    日
                                     書記官  潘惠梅
┌──────────────────────────┐
│附表：本票詳目                                      │
├─┬───┬───────┬─────┬──────┤
│編│發票人│ 票 據 號 碼  │ 票面金額 │ 發  票  日 │
│號│      │              │（新臺幣）│ 到  期  日 │
├─┼───┼───────┼─────┼──────┤
│１│丙○○│ＴＨ          │拾萬元  │75年8月18日 │
│  │      │００五九二六號│          │94年3月16日 │
├─┼───┼───────┼─────┼──────┤
│２│丙○○│ＴＨ          │貳拾萬元  │75年8月18日 │
│  │      │００五九二七號│          │94年3月16日 │
├─┼───┼───────┼─────┼──────┤
│３│丙○○│ＴＨ          │伍拾萬元  │75年8月18日 │
│  │      │００五九二八號│          │94年3月16日 │
└─┴───┴───────┴─────┴──────┘


司法院資訊處製作；財團法人民間司法改革基金會備份。
